---
title: "projektKoncowy"
author: "Kacper Prorok"
date: "2023-11-19"
output: 
  html_document:
    css: mystyle.css
    toc: true
    toc_depth: 3
    toc_float:
      collapsed: yes
      smooth_scroll: yes
    theme: yeti
---

```{r setup, include=FALSE}
knitr::opts_chunk$set(echo = TRUE)
```


# Wprowadzenie

Zbiór danych przedstawia informację o uczniach dwóch szkół średnich, którzy uczęszczali na kursy matematyki. W zbiorze danych znajduje się wiele informacji o otoczeniu ucznia - na przykład: wykształcenie obojga rodziców, czas dojazdu do szkoły, czy uczeń ma dostęp do internetu itp. Dane pochodzą z serwisu *kaggle.com*(https://www.kaggle.com/datasets/uciml/student-alcohol-consumption/data).


## Używane pakiety
```{r message=FALSE, warning=FALSE}
library(dplyr)
library(tidyr)
library(ggplot2)
library(mice)
library(corrplot)
library(readr)
```

## Poznajemy dane

Najpierw wczytamy dane
```{r message=FALSE, warning=FALSE}
dane <- read_csv("archive (4).zip")
```


```{r}
head(dane)
```


```{r}
dim(dane)
```
Dane mają 395 rekordów oraz 33 kolumny. Zobaczmy teraz nazwy atrybutów oraz typy danych:
```{r}
names(dane)
```
```{r}
class(dane)
```

## Zmienne

Przejdźmy teraz do przyjrzenia się kolumnom, których będę używał w dalszej analizie. Sprawdźmy podstawowe statystyki opisowe:
```{r}
dane14<-dane%>%
  select(school,age,sex,Mjob,Fjob,studytime,famsup,paid,activities,famrel,freetime,goout,Dalc,Walc,health,absences,G3)
summary(dane14)
```
Przyjrzymy się teraz dokładniej zmiennym, które podejrzewam że powinny zostać zmienione na typ faktor.

  a) zmienna `school`
```{r}
table(dane14$school)
dane$school<-as.factor(dane$school)
```
Zmienna `school` mówi nam do jakiej szkoły chodził uczeń. Widzimy, że szkoła *GP* (Gabriel Pereira) jest dużo bardziej liczna od szkoły *MS*(Mousinho da Silveira). Odrazu zadajmy pytanie: jaka szkoła miała wyższą ocenę końcową `G3`:
```{r}
dane14%>%
  select(G3,school)%>%
  group_by(school)%>%
    summarise(średnia=mean(G3),
            odchylenie=sd(G3),
            mediana=median(G3),
            )
```


  b) zmienna `sex`
```{r}
table(dane14$sex)
```
Mamy tutaj podobne liczności obu płci. 


  c) zmienna `Mjob` oraz `Fjob`
```{r}
table(dane14$Mjob)
table(dane14$Fjob)
```
Zmienne te zawierają informację o tym gdzie pracuje matka oraz ojciec ucznia. 


  d) `studytime` - dokładniej zajmuję się nią w późniejszych rozważaniach.
  
  e) `famsup`,`paid` oraz `activities`
  
  
Są to zmienne typu binarnego (*yes* albo *no*). `famsup` mówi nam o tym, czy uczeń otrzymywał wsparcie naukowe od swojej rodziny, `paid` czy uczeń chodził na płatne zajęcia z przedmiotu, a `activities` czy uczęszczał na jakieś dodatkowe aktywności. Sprawdźmy zatem liczności:
```{r}
table(dane14$famsup)
table(dane14$paid)
table(dane14$activities)
```

  **Wszystkie zmienne powyżej powinny zostać zmienione na typ factor bez nadania kolejności. Będę robił to w trakcie         późniejszych rozważań.**

  
  f) `famrel`
```{r}
table(dane14$famrel)
```

  
Mówi nam o ocenie relacji z rodzicami w skali od 1 do 5. Zmienię typ na factor i nadam rangi poszczególnym klasom:
```{r}
dane$famrel<-as.factor(dane$famrel)
levels(dane$famrel)<-c("1","2","3","4","5")
```


  g) `goout`
  
Zawiera informację o częstotliwości wyjścia ze znajomymi. Ponownie skala jest od 1 do 5. Nadaję kolejność:
```{r}
dane$goout<-as.factor(dane$goout)
levels(dane$goout)<-c("1","2","3","4","5")
```
  
  h) `Dalc` oraz `Walc`
  
`Dalc` mówi nam o konsumpcji alkoholu w tygodniu, a `Walc` w weekendy. Nadaje kolejności:

```{r}
dane$Dalc<-as.factor(dane$Dalc)
levels(dane$Dalc)<-c("1","2","3","4","5")

dane$Walc<-as.factor(dane$Walc)
levels(dane$Walc)<-c("1","2","3","4","5")
```

  i) `health`
  
Zdrowie ucznia w skali 1-5. Ponownie nadajemy kolejności:
```{r}
dane$health<-as.factor(dane$health)
levels(dane$health)<-c("1","2","3","4","5")
```

**Warto zapamiętać, że kategoria 1 oznacza bardzo mało, a kategoria 5 - bardzo dużo.** W późniejszym etapie staram się opisać szczegółowiej każdy atrybut.


Przejdźmy teraz do zmiennych, które są ilościowe, czyli zmienna `age` oraz `G3`. Zmienną `G3` dokładniej obejrzę potem, narazie zajmijmy się zmienną `age`.


```{r}
summary(dane$age)
```

Średnio uczniowie z naszych danych mają prawie 17 lat. Najmłodszy uczeń ma lat 15, a najstarszy 22. 
```{r,fig.align='center'}
ggplot()+
  geom_histogram(mapping=aes(x=dane$age),
                 bins=8,
                 color="black",
                 fill="pink")+
  labs(title ="Rozkład wieku",
       x="Wiek",
       y="Liczność grupy")
  
  
```


Widzimy, że zdecydowana większość uczniów ma mniej niż 18. Nic dziwnego, skoro badamy szkołę średnią. Można zadać pytanie, co robią tam osoby starsze.W naszych danych znajduje się jeszcze zmienna `failures`, która mówi nam ile razy uczeń powtarzał klasę. Sprawdźmy zatem czy uczniowie powyżej 18 roku życia znajdują się w naszym zestawie z powodu nie zaliczenia klasy.
```{r}
table(dane$failures,dane$age)
cor(dane$failures,dane$age)

```

**Istnieje słaba zależność między wiekiem, a ilością powtarzanych klas.**

Teraz przyjrzymy się jak wygląda atrybut `G3`, który przedstawia końcową ocenę ucznia

```{r}
summary(dane$G3)
```
`G3` jest z przedziału 0-20, a średnia wynosi 10.42. 

```{r,fig.align='center', warning=FALSE}
dane%>%
  ggplot()+
  geom_density(aes(x=G3,fill="pink"))+
  geom_histogram(aes(x=G3,y=..density..),
                 binwidth = 1,
                 fill="blue",
                 alpha=0.35)+
  labs(title = "Rozkład gęstości oceny końcowej G3",
       x="Liczba punktów",
       y="Gęstość")+
  theme_light()

```

Większość obserwacji znajduje się przy 10, ale widzimy również spory wzrost obserwacji przy zbliżaniu się do 0.



# Pytania badawcze

## Czy wykształcenie rodziców  ma wpływ na wynik końcowy

Zaczniemy od wpływu wykształcenia obojga rodziców.
Przyjrzyjmy się kolumnom `Fedu`(wykształcenie ojca) oraz `Medu`(wykształcenie matki). Zawierają one dane o poziomie wykształcenia rodzica, gdzie:

- 0 = brak wykształcenia
- 1 = od 1 do 4 klasy szkoły podstawowej
- 2 = wykształcenie podstawowe
- 3 = wykształcenie średnie
- 4 = wykształcenie wyższe 


Wyodrębnie teraz z tabelki dane tylko potrzebne nam atrybuty:
```{r}
dane1<-dane%>%
  select(Medu,Fedu,G3,Mjob,Fjob)
```

Zobaczmy najpierw jak wyglada wykształcenie matek w naszych danych:
```{r}
table(dane1$Medu)
```
A teraz ojców:
```{r}
table(dane1$Fedu)
```



Czyli mamy więcej matek z co najmniej średnim wykształceniem. Zobaczmy więc jakie zawody głównie wykonują matki:

```{r,fig.align='center'}
dane2<-dane1%>%
  select(Mjob)%>%
  group_by(Mjob)%>%
  count()%>%
  rename("job"=Mjob,"Mjob"=n)
  
dane3<-dane1%>%
  select(Fjob)%>%
  group_by(Fjob)%>%
  count()
  
dane2<-cbind(dane2,"Fjob"=dane3$n)
ggplot(dane2, aes(x = factor(job), y =Mjob)) +
  geom_col(fill="orange",
           color="black")+
  labs(title = "Zawody wykonywane przez matki",
       x="Zawód",
       y="Liczność")+
  theme_light()

```


A teraz narysujmy wykres dla ojców:
```{r,fig.align='center'}
ggplot(dane2, aes(x = factor(job), y =Fjob)) +
  geom_col(fill="orange",
           color="black")+
  labs(title = "Zawody wykonywane przez ojców",
       x="Zawód",
       y="Liczność")+
  theme_light()
```


Zdecydowanie mniej ojców zostaje w domu oraz dużo mniej pracuje w sektorze zdrowia lub jako nauczyciel, co może mieć związek z gorszym wykształceniem posiadanych przez ojców. Sprawdźmy zatem, czy faktycznie wykształcenie ma wpływ na wykonywany przez matki zawód:
```{r,fig.align='center'}
ggplot()+
  geom_bar(aes(x=dane1$Mjob,fill=factor(dane1$Medu)),
           position = "fill")+
  theme_light()+
  labs(title = "Wykształcenie matki a jej praca",
       x="Praca matki",
       y="Odsetek liczności",
       fill="Poziom wykształcenia")
```

**Matki które pracują jako nauczycielki lub pracują w medycynie w przeważającej części mają wykształcenie wyższe.** Kolejne wnioski, jakie można wysnuć z wykresu to to, że **większość matek, które zostają w domu, ma gorsze wykształcenie.**

Teraz wykres dla ojców:
```{r,fig.align='center'}
ggplot()+
  geom_bar(aes(x=dane1$Fjob,fill=factor(dane1$Fedu)),
           position = "fill")+
  theme_light()+
  labs(title = "Wykształcenie ojca a jego praca",
       x="Praca ojca",
       y="Odsetek liczności",
       fill="Poziom wykształcenia")
```


Przejdźmy do sprawdzenia czy poziom wykształcenia rodziców wpływa na ocenę końcową `G3`. Stworzę zmienną `wyksztalcenie`, która będzie średnim wykształceniem ojca i matki:

```{r}
dane4<-dane%>%
  select(G3,Medu,Fedu,famrel)%>%
  mutate("wyksztalcenie"=(as.numeric(Medu)+as.numeric(Fedu))/2)
```
Zanim przedstawimy dane na wykresie sprawdźmy liczności stworzonych przeze mnie grup:
```{r}
table(dane4$wyksztalcenie)
```
Widzimy, że grupa z wykształceniem "0.5" ma tylko dwie obserwacje, więc wliczę ją do grupy 1.0, aby nie zakłamywała wyników.
```{r}
dane4<-dane4%>%
  mutate(wyksztalcenie=ifelse(wyksztalcenie==0.5,1,wyksztalcenie))
```


Zobaczymy teraz czy istneją jakieś zależności między oceną końcową, a średnim wykształceniem rodziców (aby wykres był czytelny pokażę tylko najgorsze oraz najlepsze wykształcenie)
```{r,fig.align='center'}
dane4%>%
  filter(wyksztalcenie==1|wyksztalcenie==4)%>%
ggplot()+
  geom_density(aes(x=G3,fill=factor(wyksztalcenie)),
               alpha=0.6)+
  theme_light()+
  labs(title = "Rozkłady gęstości oceny końcowej zależne od wykształcenia rodziców",
       x="Ocena końcowa",
       y="Gęstość",
       fill="Poziom wykształcenia")
```


**Istneje dosyć wyraźna różnica między oceną końcową, a wykształceniem rodziców.**

Widzimy, że dla wykształcenia =4 ocena `G3` najczęściej występuje w okolicach 12-14, a dla wykształcenia =1 większość wyników skupia się w okolicach 10. Dodatkowo dla słabszego wykształcenia dużo więcej uczniów miało ocenę końcową w okolicah 0 punktów.

## Czy zawód wykonywany przez rodzica ma wpływ na ocenę końcową

Najpierw zobaczmy jak sytuacja wygląda dla zawodu matki:
```{r,fig.align='center'}
ggplot(dane)+
  geom_density(aes(x=G3,fill=dane$Mjob),
               alpha=0.6)+
  theme_light()+
  labs(title = "Statystyki oceny końcowej zależne od zawodu matki",
       x="Ocena końcowa",
       fill="Zawód")
```

**Uczniowie, których matka pracowała w sektorze zdrowotnym uzykiwali lepsze oceny końcowe**

A teraz dla ojca:

```{r,fig.align='center'}
ggplot(dane)+
  geom_density(aes(x=G3,fill=dane$Fjob),
               alpha=0.6)+
  theme_light()+
  labs(title = "Statystyki oceny końcowej zależne od zawodu ojca",
       x="Ocena końcowa",
       fill="Zawód")

```

**Zdecydowanie najlepiej wypadli uczniowie, których ojciec jest nauczycielem,** a reszta grup uzykała bardzo podobne wyniki końcowe. 

*Należy zwrócić uwagę, że na wyniki napewno wpływa też wykształcenie rodzica, co zbadaliśmy w poprzednim pytaniu.*


## Czy separacja rodziców wpływa na spożycie alkoholu przez dziecko oraz na ocenę końcową


Sprawdźmy, czy rodzice którzy nie mieszkają z dzieckiem mają wpływ na ilość spożywanego alkoholu przez dziecko. Do zbadania tego przyda nam się atrybut `Pstatus`, który przyjmuje wartość `T` jeśli rodzice mieszkają razem, oraz wartość `A`, jeśli mieszkają osobno. 

Zmienię typ zmiennej na factor oraz sprawdzę liczności dwóch grup:

```{r}
dane$Pstatus<-as.factor(dane$Pstatus)
dane5<-dane%>%
  group_by(Pstatus)%>%
  count()
dane5
```

Jak widzimy liczność próbki `A` jest dużo mniejsza od `T`, ale nadal jest to 40 obserwacji więc wyniki nie powinny być zakłamane. Obliczmy teraz statystyki opisowe:
```{r}
dane5<-dane%>%
  select(Pstatus,Dalc,Walc)%>%
  mutate("spozycie"=as.numeric(Dalc)+as.numeric(Walc))%>%
  group_by(Pstatus)%>%
  summarise(średnia=mean(spozycie),
            odchylenie=sd(spozycie),
            mediana=median(spozycie),
            )
dane5
```
**Nie ma zależności między separacją rodziców, a spożyciem alkoholu przez dziekco.** 

Sprawdźmy jeszcze jaka będzie sytuacja dla oceny końcowej`G3` 

```{r}
dane5<-dane%>%
  select(G3,Pstatus)%>%
  group_by(Pstatus)%>%
  summarise(średnia=mean(G3),
            odchylenie=sd(G3),
            mediana=median(G3),
            )
dane5
```

**Dość niespodziewanie, ale lepiej wypadli tutaj uczniowie których rodzice żyli osobno.** 

## Wyjścia ze znajomymi a spożycie alkoholu

Sprawdźmy jak wyglądają zmienne `Dalc` i `Walc`, które zawierają informacje o spożyciu alkoholu w tygodniu i w weekend.

```{r,fig.align='center'}
dane19<-dane%>%
  group_by(Dalc)%>%
  count()

ggplot(dane19,aes(x="",y=n,fill=Dalc))+
  geom_col()+
  geom_text(aes(label = n),
            position = position_stack(vjust = 0.5)) +
  coord_polar(theta = "y")+
  labs(title = "Liczności poszczególnych grup zmiennej Dalc",
       x="",
       y="",
       fill="Spożycie alkoholu w tygodniu")
```

Zmienna `Dalc` jest zmienną jakościową, która mówi nam o spożyciu alkoholu przez ucznia w tygodniu - 1 to bardzo mało, a 5 to bardzo dużo. Jak widzimy najwięcej studentów znajduje się w grupie '1', czyli tej najmniej spożywającej alkohol. Zobaczmy czy sytuacja ulegnie zmianie w weekend:
```{r,fig.align='center'}
dane20<-dane%>%
  group_by(Walc)%>%
  count()

ggplot(dane20,aes(x="",y=n,fill=Walc))+
  geom_col()+
  geom_text(aes(label = n),
            position = position_stack(vjust = 0.5)) +
  coord_polar(theta = "y")+
  labs(title = "Liczności poszczególnych grup zmiennej Walc",
       x="",
       y="",
       fill="Spożycie alkoholu w weekend")
```
Sytuacja ulega mocnej zmianie - **dużo więcej uczniów spożywa alkohol w weekend**. W naszych danych pojawia się jeszcze jedna zmienna - `goout`, która mówi nam o tym, jak często uczeń wychodzi ze znajomymi. Zobaczmy czy między spożyciem alkoholu, a wyjsciami ze znajomymi występuje jakaś zależność. Do sprawdzenia tego stworzę uśrednioną zmienną `spozycie`, która będzie średnią zmiennych `Dalc` i `Walc`.
```{r}
dane6<-dane%>%
  select(Dalc,Walc,absences,goout)%>%
  mutate("spozycie"=(as.numeric(Dalc)+as.numeric(Walc))/2)


table(dane6$spozycie,dane6$goout)

```
Stwórzmy jeszcze wykres zależności:
```{r,fig.align='center'}
dane17<-dane%>%
  select(Dalc,Walc,goout)%>%
  mutate(Dalc=as.numeric(Dalc),Walc=as.numeric(Walc),goout=as.numeric(goout))
cor=cor(dane17[,c("Dalc","Walc","goout")],
        method="pearson")

corrplot(cor)
```


**Występuje niewielka zależność między spożyciem alkoholu a wyjściami ze znajomymi.** Co cieawe jest ona troszkę silniejsza w weekendy. 

**Umiarkowana zależność występuje między spożywaniem alkoholu w weekend i w tygodniu**, co może świadczyć o tym, że duża część pijących w weekend również będzie piła w tygodniu.

## Spożycie alkoholu a ocena końcowa G3:

Zanim zaczniemy musimy zwrócić uwagę na liczności poszczególnych grup:

```{r}
table(dane$Dalc)
```

Dla dużego i bardzo dużego spożycia alkoholu statystki mogą przekłamywać wyniki, dlatego połączmy grupę 4 oraz 5 z grupą 3.

```{r}
dane8<-dane%>%
  select(Dalc,G3)%>%
  mutate(Dalc=ifelse(Dalc==4|Dalc==5|Dalc==3,3,Dalc))
```

Sporządźmy wykres:
```{r,fig.align='center'}
ggplot(data = dane8, 
       aes(x=G3, fill=factor(Dalc))) + 
  geom_density(stat="density") +
  facet_grid(. ~ Dalc)+
  labs(title = "Rozkłady oceny końcowej zależne od spożycia alkoholu w tygodniu",
       x="Ocena końcowa",
       y="Gęstość",
       fill="Spożycie alkoholu w tygodniu")
```

Statystyki opisowe:
```{r}
dane9<-dane8%>%
  select(G3,Dalc)%>%
  group_by(Dalc)%>%
  summarise(liczba = n(),
            srednia = mean(G3),
            mediana = median(G3),
            odch.st = sd(G3))
dane9
```

Zdecydowanie najgorzej poszło grupie `2`, która miała umiarkowane spożycie alkholou, a tylko trochę lepiej od grupy spożywającej dużo alkhololu, poradziła sobie grupa `1`.

**Zależność między spożyciem alkoholu w tygodniu, a oceną końcową jest mała.**

Zobaczmy czy sytuacja zmienia się, gdy weźmiemy spożycie alkholu w weekend.

```{r}
dane10<-dane%>%
  select(G3,Walc)%>%
  group_by(Walc)%>%
  summarise(liczba = n(),
            srednia = mean(G3),
            mediana = median(G3),
            odch.st = sd(G3))
dane10
```

**Tutaj również nie ma silnej zależności między spożyciem alkoholou w weekend, a oceną końcową. **

## Czy ilość spożywanego alkoholu wpływa na zdrowie 

Przyjrzymy się teraz zmiennej `health`, która mówi nam o poziomie zdrowia ucznia (1-najgorszy,5-najlepszy). Sprawdźmy najpierw stan zdrowia naszych uczniów:

```{r,fig.align='center'}
dane18<-dane%>%
  group_by(health)%>%
  count()

ggplot(dane18,aes(x="",y=n,fill=health))+
  geom_col()+
  geom_text(aes(label = n),
            position = position_stack(vjust = 0.5)) +
  coord_polar(theta = "y")+
  scale_fill_brewer()+
  labs(title = "Zdrowie uczniów",
       x="",
       y="",
       fill="Poziom zdrowia")
```
*146 uczniów oceniło swój stan zdrowia na najlepszy, a więcej niż połowa uczniów ma co najmniej dobry(`4`) stan zdrowia.*


Do moich rozważań podzielę zmienną `health` w następujący sposób: uczniowie którzy ocene zdrowia mają mniejszą lub równą 3 połączę w jedną grupę i nazwę *"zły"*, a resztę połączę w grupę *"dobry"*:

```{r}
dane11<-dane%>%
  select(G3,Walc,health)%>%
  mutate(health=ifelse(health==1|health==2|health==3,"zły","dobry"))
```


Sprawdźmy teraz jak wygląda stan zdrowia:

```{r,fig.align='center'}
ggplot()+
  geom_bar(aes(x=dane11$health),
           color="black",
           fill="orange")+
  labs(x="Stan zdrowia",
       y="Licznośc grupy")+
  theme_light()
```

Sprawdźmy czy ilość picia w weekend wpływa na zdrowie:

```{r,fig.align='center'}
ggplot()+
  geom_bar(aes(x=dane$Walc,
               fill=dane11$health),
           position = "dodge")+
  theme_light()+
  labs(title = "Zdrowie uczniów zależne od spożycia alkoholu w weekend",
       x="Spożycie alkoholu w weekend(1-mało,5-dużo)",
       y="Liczność",
       fill="Stan zdrowia")
```

Największe różnice widzimy w grupach `4` oraz `5`, czyli tam gdzie uczniowie spożywali najwięcej alkholu w weekend. Co ciekawe jest tam sporo uczniów z dobrym stanem zdrowia. 

## Czy zdrowie wpływa na ocenę końcową


```{r,fig.align='center'}
ggplot(dane11)+
  geom_boxplot(aes(x=G3,
               y=health))+
  theme_light()+
  labs(x="Ocena końcowa",
       y="Stan zdrowia")
```


Nie ma dużej zależności między zdrowiem, a oceną końcową. Wręcz **można powiedzieć, że uczniowie ze złym stanem zdrowia poradzili sobie troszeczkę lepiej niż uczniowie z dobrym stanem zdrowia.**

Możemy sprawdzić jeszcze, jakby sytuacja wyglądała gdy weźmiemy tylko dwie graniczne grupy - z oceną zdrowia `1` oraz `5`. Sprawdźmy liczności tych grup:

```{r}
table(dane$health)
```
Jako że grupa `5` jest dużo bardziej liczna niż `1` wezmę grupę `4`. 
```{r}
dane12<-dane%>%
  select(G3,health)%>%
  filter(health==1|health==4)%>%
  group_by(health)%>%
  summarise(liczba = n(),
            srednia = mean(G3),
            mediana = median(G3),
            odch.st = sd(G3))
dane12
  
```
Tutaj już widzimy ewidentą zależność - **uczniowie z bardzo złym stanem zdrowia poradzili sobie znacznie lepiej niż uczniowie z dobrym stanem zdrowia.** 

## Czy ilość nauki wpływa na zdrowie

```{r,fig.align='center'}
ggplot()+
  geom_bar(aes(x=dane$studytime,
               fill=dane11$health))+
  theme_light()+
  labs(title = "Ilość nauki, a stan zdrowia",
       x="Ilość nauki(1-mało,5-dużo)",
       y="Liczność",
       fill="Stan zdrowia")

```

Występują niewielkie róznice w licznościach grup - w grupie która uczyła się najmniej mamy trochę więcej osób z dobrym stanem zdrowia, a w grupie która uczyła się najwięcej więcej niż połowa uczniów ma zły stan zdrowia, ale nie widać tutaj ewidentnych zależności, więc możemy powiedzieć że **ilość nauki raczej nie wpływa na zdrowie ucznia.**


## Czy ilość nauki wpływa na ocenę końcową

Sprawdźmy czy faktycznie więcej czasu spędzonego nad nauką przynosi rezultaty w postaci wyższej oceny końcowej. 

Przypomnijmy jeszcze raz jakie są liczności poszczególnych grup atrybutu `studytime`:
```{r}
dane%>%
  group_by(studytime)%>%
  count()
```

 -'1' to <2 godziny
 
 -'2' to od 2 do 5 godzin
 
 -'3' to od 5 do 10 godzin
 
 -'4' to >10 godzin


Jako że grupa uczniów, którzy uczyli się >10 godzin jest nieliczna to połącze ją z grupą '3':
```{r}
dane0<-dane%>%
  select(studytime,G3)%>%
  mutate(studytime=ifelse(studytime==3|studytime==4,3,studytime))
```

Sprawdźmy teraz, czy więcej godzin nauki przynosi efekty w postaci wyższej oceny końcowej.
```{r,fig.align='center'}
ggplot(dane0,aes(y=factor(studytime),x=G3))+
  geom_boxplot(color="black",
               fill="orange")+
  labs(title = "Statystyki oceny końcowej zależne od ilości nauki",
       x="Ocena końcowa",
       y="Ilość nauki")+
  theme_light()
  
  
```


**Tak jak można się było spodziewać, więcej nauki w ciągu tygodnia przynosi efekty w postaci wyższych ocen końcowych.** 

Potwierdźmy to jeszcze statystykami opisowymi:

```{r}
dane0%>%
  group_by(studytime)%>%
  summarise(średnia=mean(G3),
            odchylenie_standardowe=sd(G3),
            mediana=median(G3))
```


Sprawdźmy jeszcze, ile osób które uczyły się mniej niż 2 godziny nie zdało(zakładając, że trzeba mieć więcej niż 30%:
```{r}
dane0%>%
  select(studytime,G3)%>%
  filter(studytime==1)%>%
  count(G3<6)
```
17 uczniów nie zdało semestru.A teraz sprawdźmy jak sytuacja ma się u osób, które uczyły się więcej niż 5 godzin:
```{r}
dane0%>%
  select(studytime,G3)%>%
  filter(studytime==3)%>%
  count(G3<6)
```


Tutaj widzimy, że 9 uczniów nie zaliczyło semestru. Oczywiście trzeba wziąć pod uwagę to, że grupa tych uczniów była troszeczkę mniej liczna.

## Czy uczniowie korzystający z pomocy dostawali lepsze oceny


Postaram się teraz zbadać, czy uczniowie którzy korzystali z różnych pomocy naukowych oraz dodatkowych zajęć dostawali lepsze oceny. Potrzebne mi będą zmienne:

- `schoolsup` - dodatkowe wsparcie naukowe (tak lub nie )

- `paid` - dodatkowe płatne lekcje (tak lub nie )

- `famsup` - naukowe wsparcie od rodziny (tak lub nie )

Sprawdzę teraz ile uczniów otrzymuje wszystkie trzy pomoce naraz:

```{r}
(dane%>%
  select(schoolsup,paid,famsup)%>%
  filter(schoolsup=="yes"&paid=="yes"&famsup=="yes")%>%
   count())
  
```

Jest to niewielka ilość uczniów, dlatego pozbędę się w naszych dalszych rozważaniach zmiennej `schoolsup`.

```{r}
dane13<-dane%>%
  select(famrel,G3,paid,famsup)%>%
  filter(paid=="yes"&famsup=="yes")
```


```{r}
summary(dane13$G3)
```
Dla przypomnienia - statystyki całej populacji:
```{r}
summary(dane$G3)
```

**Wyniki są do siebie bardzo zbliżone - zależność jest zerowa.**


